臺灣宜蘭地方法院民事判決　　　　　　　 95年度重訴字第6號
原　　　告　乙○○
訴訟代理人　周慧貞律師
被　　　告　戊○○
　　　　　　庚○○
　　　　　　丙○○
共　　　同
訴訟代理人　簡坤山律師
上列當事人間土地所有權移轉登記等事件，本院於96年4 月20日
言詞辯論終結，判決如下：
    主  文
被告丙○○應給付原告新台幣陸佰參拾萬元及自民國九十五年一
月二十四日起至清償日止，按年息百分之五計算之利息。
原告其餘之訴駁回。
訴訟費用由被告丙○○負擔新台幣參萬壹仟陸佰捌拾捌元，餘由
原告負擔新台幣肆萬柒仟伍佰參拾貳元。
本判決第一項部分，於原告以新台幣貳佰壹拾萬元供擔保後，得
假執行。但被告丙○○如以新台幣陸佰參拾萬元預供擔保，得免
為假執行。
原告其餘假執行之聲請駁回。
    事實及理由
一、原告前於民國82年6 月15日與被告丙○○就坐落宜蘭縣冬山
    鄉○○段1487、1487-1、1488、1488-1、1491、1492地號土
    地，總計1667.08 坪（即5511平方公尺），簽訂買賣預約書
    ，由原告將上開土地出售予被告丙○○，因原告早於65年11
    月間即已在上述1487地號土地上（重測後改為義成三段609
    地號土地，以下簡稱為系爭土地）興建農舍3間出售第3人，
    惟因法令限制暫時無法辦理分割移轉登記，原告乃與被告丙○○約定出售土地中面臨義成路靠北邊土地部分（以下簡稱
    系爭保留範圍）約105 坪，並不包括在買賣範圍內，被告丙○○於過戶完成後應依原告之需要隨時辦理分割移轉登記給
    原告之指定人，並將該部分價款予以扣除。嗣於82年7 月15
    日被告丙○○繳付第2 期款時，雙方認系爭保留範圍面積應
    大於105坪，故再增加25坪總計扣除130坪之買賣價款，並約
    定待路地明確時再行找補。原告又與被告丙○○於82年10月
    23日重新計算買賣價款，協議結果，道路用地為352.35坪（
    約1164.79平方公尺），建地1184.73坪（約3916.46 平方公
    尺），保留地130 坪（約429,75平方公尺），計算買賣總價
    款為新台幣（下同）80,868,036元，經原告讓步，以79,256
    ,1000 元成交，因被告丙○○前已繳付定金800萬元、第2期
    款3,800萬元及尾款支票256,100元已經兌現，故被告丙○○
    於82年10月23日另交付現金3,300 萬元，原告則退還被告丙○○先前預付之6 紙尾款支票。現於法令變更已得分割情形
    下，被告丙○○本應依約將系爭保留範圍分割移轉予原告指
    定之人，然被告丙○○竟於92年12月30日將系爭土地以買賣
    為原因全部移轉登記予被告戊○○、庚○○，另於93年9 月
    間辦理分割，該等移轉分割均未通知原告，原告知悉後請被
    告丙○○出面解決，但被告丙○○均置之不理，且被告戊○○、庚○○早於系爭土地登記於其名下之際，已知悉並同意
    系爭保留範圍應依原告請求移轉登記予原告指定之人，然被
    告戊○○、庚○○亦未配合辦理，爰依據買賣契約及債務承
    擔之法律關係，請求被告戊○○、庚○○應將系爭土地所有
    權移轉登記予原告，而系爭土地分割後為396 平方公尺，約
    為120 坪，尚不足10坪，此部分被告丙○○應負債務不履行
    之損害賠償責任，爰依據債務不履行損害賠償之法律關係請
    求被告丙○○賠償60萬元。如鈞院審認後，認為原告訴請被
    告戊○○、庚○○移轉系爭土地所有權為無理由，則該項給
    付不能之事由係可歸責於被告丙○○，爰依債務不履行損害
    賠償之法律關係請求被告丙○○賠償780 萬元等語。並為先
    位聲明：（一）被告戊○○、庚○○應系爭土地所有權移轉
    登記為原告所有；（二）被告丙○○應給付原告60萬元，暨
    自起訴狀繕本送達被告之翌日起至清償日止，按年息5%計算
    之利息。另為備位聲明：（一）被告丙○○應給付原告780
    萬元，暨自起訴狀繕本送達被告之翌日起至清償日止，按年
    息5%計算之利息；（二）願供擔保請准宣告假執行。
二、被告則以：原告與被告丙○○於82年6 月15日簽訂買賣預約
    書約定之土地單價，建地為每坪6萬元，路地依公告現值加4
    成核算，且於後附不動產標示欄記載：以上土地屬於順安都
    市計畫住宅區○○○道路用地，並約定總價款應依分割後實
    際面積計算另行找補，嗣於同年7 月15日言明因承購土地被
    佔用路地面積不詳，故雙方同意暫時保留約25坪之150 萬元
    ，待將來路地明確後再行找補，被告後來查悉順安都市計畫
    就買賣標的之土地，規劃之道路面積約為352.352 坪，非僅
    25坪而已，被告向原告催討，兩造始於82年10月23日達成協
    議，由原告先行退還12,354,300元，但由於順安都市○○○
    道路設施規定一直拖延未決，故實際道路面積無法計算，嗣
    後系爭土地依照順安都市○○道路捐地規定捐贈公共設施用
    地35% 之比例分割，自應以此標準核算買賣價款，核算後，
    原告尚應退還被告丙○○14,120,648元，被告丙○○亦得依
    此主張同時履行抗辯。且系爭保留範圍僅有105 坪而已，並
    非原告所稱之130 坪。而因為原告先前在系爭土地上有興建
    農舍，依照順安都市計畫使用分區管制要點及相關建築法規
    限制，系爭土地必須留設最小基地面積而分割396 平方公尺
    ，已無法再行分割出105 坪，此部分顯不可歸責於被告丙○○，必須原告拆除違章建築後，始能再依相關規定辦理分割
    事宜，故被告丙○○目前無法將原告興建之農舍之基地部分
    另行分割返還移轉給原告。又被告戊○○、庚○○與被告丙○○訂立買賣契約時，固然約明系爭土地其中105 坪未出售
    ，將來有移轉105 坪土地給原告之義務，但此僅為被告戊○○、庚○○與被告丙○○間之約定，被告戊○○、庚○○並
    無直接承擔債務之意思表示，原告請求被告戊○○、庚○○
    移轉登記系爭土地所有權，自屬無據，且系爭保留範圍僅有
    105坪，原告卻請求除系爭土地外，被告丙○○尚應依照130
    坪計算賠償差額，亦無理由，故原告先位聲明部分均無理由
    。另系爭土地無法辦理分割移轉，不可歸責於被告丙○○，
    其以130 坪計算損害賠償之標準亦屬無據，況系爭買賣價款
    經核算後，原告尚應退還被告丙○○14,120,648元，且系爭
    土地依順安都市計畫申請開發，宜蘭縣政府核准時需捐地35
    %作為公共設施，105坪共捐56.54坪，致被告丙○○受有3,3
    92,400元之損失，被告丙○○亦得主張予以抵銷，則原告備
    位聲明部分亦屬無理由等語，資為抗辯。並就先位之訴部分
    聲明：原告之訴駁回。另就備位之訴聲明：（一）原告之訴
    駁回及假執行之聲請均駁回；（二）如受不利判決，願供擔
    保請求免為假執行。
三、兩造不爭執之事實：
（一）原告與被告丙○○於82年6 月15日，簽訂買賣預約書，由
      原告將坐落宜蘭縣冬山鄉○○段1487、1487-1、1488、14
      88-1、1491、1492地號共6 筆土地，出售予被告丙○○，
      買賣價金係以建地每坪6萬元，路地依公告現值加4成計算
      ，另於特約事項約定：「出售土地內約105 坪不包括出售
      範圍內（即面臨義成路靠北邊土地），於過戶完成後買主
      應依賣主之需要隨時辦理分割、移轉給賣主之指定人」，
      嗣於82年7月15日再追認契約條件：「雙方於82年7月15日
      言明因承購本土地所被佔用路地面積不詳，故雙方同意暫
      時保留150 萬元（即25坪），待將來路地明確時，雙方再
      行互補之」。
（二）原告與被告丙○○於82年10月23日簽訂協議書。
（三）原告保留未出售土地坐落在系爭土地上，該土地由被告丙○○於93年1 月14日以買賣為由，移轉所有權登記予被告
      戊○○、庚○○。
（四）系爭土地於93年9月10日分割登記為396平方公尺。
（五）系爭土地於94年11月2 日因地籍圖重測，重測後地號變更
      為宜蘭縣冬山鄉○○○段609 地號，面積為397.31平方公
      尺。
（六）被告戊○○、庚○○於受讓系爭土地移轉時，已知悉原告
      與被告丙○○之間保留土地之約定。
（七）系爭土地自82年6 月15日原告與被告丙○○訂約後，因法
      令限制無法分割是不可歸責於兩造。
四、本件之爭點：
    經兩造同意後，本件爭點整理如下述項目：（一）被告戊○○、庚○○是否承擔被告丙○○與原告間買賣契約移轉所有
    權之債務？（二）買賣預約書中，第2 項之「路地」所指為
    何？係指義成路或指順安都市○○○○道路？（三）原告與
    被告丙○○之買賣契約是否受順安都市計畫捐地規定之拘束
    ？（四）原告與被告丙○○所保留未出售之土地面積為130
    坪或105坪？若認原告與被告丙○○間保留之土地面積為105
    坪，則系爭土地目前登記面積為119.79 坪能否分割為105坪
    ？系爭土地目前登記為119.79坪是否可歸責於原告或被告？
    系爭土地若未捐地35% ，可否辦理分割？（五）原告與被告
    丙○○間買賣土地之價款是否已經結清？是否須待順安都市
    ○○○○道路面積始得確定？又如認須待順安都市○○○○
    道路面積確定，則被告丙○○主張在原告返還溢收之價金前
    行使同時履行抗辯是否有理由？又被告戊○○、庚○○主張
    在被告丙○○賠償捐地損失前對被告丙○○或原告行使同時
    履行抗辯是否有理由？（六）原告主張被告戊○○、庚○○
    移轉系爭土地所有權是否有理由？原告主張被告丙○○給付
    60萬元是否有理由？如認無理由，原告主張被告丙○○給付
    損害賠償金780萬元是否有理由？以下即分別予以說明。
（一）被告戊○○、庚○○是否承擔被告丙○○與原告間買賣契
      約移轉所有權之債務？
  １  原告主張被告戊○○、庚○○於受讓系爭土地時，已知悉
      系爭土地待得分割時應返還原告，並未為任何反對之意思
      表示，顯已默示同意承擔被告丙○○與原告間買賣契約移
      轉所有權之債務等語，為被告所否認。按非契約當事人之
      第三人承擔債務，屬於變態事實，依照舉證責任分配原則
      ，此一變態事實自應由原告負舉證之責任，先予敘明。
  ２  原告雖主張依據證人丁○○之證述及被告庚○○曾於侵占
      等刑事案件中自承知悉分割以後要再還給「原地主」而非
      「被告丙○○」等語，顯見被告戊○○、庚○○有承擔債
      務之意思表示云云。然查：證人即被告丙○○之配偶丁○○證稱：土地已經被冬山鄉農會拍賣，因為我們買地時有
      向冬山鄉農會辦理貸款，後來被拍賣，我們才請被告戊○○、庚○○去購買，我們有告知要105 坪給原告等語，僅
      能證明被告戊○○、庚○○知悉系爭保留範圍將來應返還
      原告，但被告戊○○、庚○○究竟是基於與被告丙○○間
      之約定，而同意將來會配合被告丙○○辦理系爭保留範圍
      分割及移轉登記予原告事宜，亦或被告戊○○、庚○○同
      意直接對原告負擔系爭保留範圍分割及移轉登記之義務，
      並未明確。另查：被告庚○○於被告丙○○所涉侵占等刑
      事案件陳述：因為被告丙○○當時就系爭土地被冬山鄉農
      會查封，他就來找我跟戊○○來合作開發這幾筆土地，經
      過我和戊○○的同意，雙方做成買賣，但實際上是共同投
      資開發興建房屋，當時被告有說綠色這一塊105 坪是原來
      的地主所保留的地，分割以後要再還給原地主等語，並稱
      ：（被告有無告訴你，他跟地主之間有尾款的問題？）有
      說，但我有跟他講，那是他們之間的事，跟我無關等語，
      此經本院調閱台灣宜蘭地方法院檢察署94年度他字第190
      號偵查卷宗審核屬實。從上述被告庚○○之陳述內容，顯
      見其認為相關爭議屬於原告與被告丙○○之間的爭議，其
      無意理會。審酌被告戊○○、庚○○當時係為了投資目的
      而將系爭土地移轉於名下之情事，如果彼等係同意將來直
      接負擔被告丙○○對於原告就系爭保留範圍之土地分割及
      移轉義務者，何以對於原告與被告丙○○間之爭議無意理
      會而單純願意承擔債務？此顯不符合被告庚○○、戊○○
      之利益至明，是被告庚○○、戊○○即便知悉將來系爭保
      留範圍於土地分割後應返還原告，並不當然表示被告庚○○、戊○○已直接有承擔債務之意思表示。原告復未提出
      其他證據以實其說，則原告主張被告庚○○、戊○○知悉
      而不為反對即默示表示同意承擔債務云云，並不足採。
（二）買賣預約書中，第2 項之「路地」所指為何？係指義成路
      或指順安都市○○○○道路？
  １  查證人彭志鵬於被告丙○○所涉侵占等刑事案件中證稱：
      我是承辦雙方冬山鄉○○段土地代擬買賣預約書的代書，
      買賣預約書內容所說的「路地」，是指義成段1487-1、14
      88-1地號土地，路地63平方公尺就是上開2 筆土地的面積
      ，此份買賣預約事實上就是買賣契約的本約，也就是俗稱
      的私契，另外一份公契則是作為報稅或移轉之用... 追認
      契約中所指的保留25坪路地，是指日後可能遭義成路占用
      之土地... 而且當初除了義成路外，那一片土地並沒有其
      他的路地等語。此有本院所調閱前述台灣宜蘭地方法院檢
      察署94年度他字第190 號偵查卷宗在卷可參。另證人丁○○關於買賣價款之計算方式係證述：（總價款如何計算出
      來？）當時地主有說63平方公尺是路地，所以以此數字計
      算，總價款9千多萬，是5千多平方公尺扣除105 坪還有以
      路地63平方公尺計算等語。顯見原告主張原告與被告丙○○合意簽立買賣預約書時，總價款93,110,400元係以建地
      1648.02坪（即5448平方公尺）以每坪6萬元，路地63平方
      公尺以公告現值加4成計算，再扣除105 坪以每坪6萬元計
      算而得出，應屬實在。
  ２  另查冬山（順安地區）都市計畫於81年公告實施，旨案範
      圍土地除永安路、義成路外，西側尚劃有8 公尺計畫道路
      。嗣89年12月15日公告實施第1 次通盤檢討時，永安路由
      8公尺拓寬為20公尺，及取消西側8公尺寬計畫道路，變更
      如附圖（指宜蘭縣政府函文之附圖）。本案土地於93年5
      月24日本縣都市計畫委員會審決後，土地所有權人已另行
      辦理地籍合併分割，93年5 月24日本縣都市計畫委員會審
      議前，該義成段1487、1488、1491、1492地號土地（原地
      籍地號）非屬計畫道路用地，同段1487-1、1488-1地號（
      原地籍地號）為計畫道路用地，面積共63平方公尺，此有
      宜蘭縣政府95年11月14日府建城字第0950136540號函文第
      （三）點之說明在卷可憑。綜上，本件買賣預約書中既已
      約明建地及「路地」之單價並據此計算總價款，且「路地
      」係以買賣預約書上所記載冬山鄉○○段1487-1、1488-1
      地號土地面積63平方公尺計算，且上述1487-1、1488-1地
      號土地確實列為計畫道路用地之情事，則「路地」明顯係
      指占用1487-1、1488-1地號土地之道路即義成路而言，堪
      予認定。
  ３  被告雖辯稱買賣預約書之「路地」係指順安都市○○○○
      道路及公共設施在內云云，然查：證人丁○○證稱：（當
      時有無談到公共設施的問題？）沒有，我們買地是為了蓋
      房子，並沒有談到公共設施的問題，是被告辯稱「路地」
      包括順安都市計畫中之公共設施云云，已屬無據。且買賣
      預約書之「路地」之定義，應從買賣預約書之內容及當事
      人簽約時之客觀情事探求，本件買賣預約書之約定總價款
      高達93,110,400元，原告及被告丙○○於簽約當時，勢必
      仔細核對務求慎重，證人丁○○證稱：地主是說63平方公
      尺是路地，我不知道是哪幾筆土地云云，固不足採信，然
      證人丁○○證稱買賣價格計算之方式，核與證人彭志鵬證
      述內容及當時現況僅有義成路之情事相符，已詳如前述，
      被告竟不顧買賣總價款計算之標準可得知悉「路地」確指
      義成路之道路，而抗辯「路地」係指順安都市○○○道路
      及公共設施用地云云，顯屬無據。
（三）原告與被告丙○○之買賣契約是否受順安都市計畫捐地規
      定之拘束？
  １  查順安都市計畫係於81年間公告實施，於89年12月15日經
      宜蘭縣政府以89府建城字第136928號函公告發佈實施「變
      更冬山（順安地區）都市計畫（第一次通盤檢討）」（以
      下簡稱第一次通盤檢討），各整體開發案之開發義務及公
      共設施用地之捐贈規定，依照發佈實施之第一次通盤檢討
      土地開發及使用分區管制要點之規定，劃設之公共設施用
      地依性質分別捐贈予宜蘭縣或冬山鄉所有，有關前開都市
      計畫住宅區及商業區土地開發，係由土地所有權人自行整
      合土地及擬定整體開發計畫後送宜蘭縣政府審查，該府無
      權亦未強制規定系爭土地須參加任何整體開發案。而包括
      系爭土地在內之整體開發案（以下簡稱系爭開發案）係於
      93年3月8日由土地所有權人馬阿欉、李正富、庚○○、戊○○、林漢廷同意維揚建設有限公司委託鄭復綱建築師申
      請開發，以捐贈35%比例公共設施用地，規劃留設396平方
      公尺之譏地面積（建蔽率不得大於50% ，容積率不得大於
      150%），倘依上述土地開發及使用分區管制要點第5 點規
      定，採捐地達30% 比例公共設施用地時，其建蔽率不得大
      於40%，容積率不得大於120% ，並於93年11月11日由上述
      土地所有權人與該府簽訂整體開發協議書，應依第一次通
      盤檢討土地開發及使用分區管制要點規定，提經宜蘭縣都
      市計畫委員會審議通過，並完成公共設施用地捐贈作業後
      ，始得開發建築。系爭開發案所捐贈之道路用地分為主要
      計畫及細部計畫道路，主要計畫道路用地係該府依照上述
      第一次通盤檢討於都市計畫圖所劃定，該道路並依都市計
      畫法第23條完成都市計畫樁位測定後，交由地政機關逕為
      分割地籍，另細部計畫道路用地則依該府審決之整體開發
      計畫圖說，由土地所有權人於捐贈道路用地前，逕向地政
      機關申請分割即可，尚無辦理地籍分割均應捐地予政府機
      關之規定。此有宜蘭縣政府95年6月2日府建城字第095006
      6710號函及所附第一次通盤檢討土地開發及使用分區管制
      要點對照表、95年7 月17府建城字第0950080108號函與95
      年11月14日府建城字第0950136540號函各乙份在卷可參。
  ２  證人甲○○到院證稱：我是宜蘭縣政府建設局城鄉計畫課
      課員，順安都市計畫是在81年2 月10日公告，第一次通盤
      檢討公告是在89年12月15日，81年是主要計畫與細部計畫
      一併公告，89年通盤檢討之後才變更成可以參加開發計劃
      ，在81公告時，只是市地重劃的計畫。整體開發是包含市
      地重劃及開發許可，81年公告是採用市地重劃辦理，89年
      之後才改成開發許可，81年是公部門去辦理市地重劃，民
      眾也可以申請市地重劃，但是這種規模龐大的計畫，一般
      只有政府機關才會去施行。81年公告時就已經規劃好整個
      公共設施的配置，89年公告的是將一些細目的規劃拿掉，
      給一般民眾自行申請自行規劃，主要計畫部分是一樣，例
      如義成路及永安路的位置是確定的，道路面積有無變更要
      回去查詢，道路位置是沒有變更。順安都市計畫規定整體
      開發要30%以上的公共設施。申請人要願意捐地30%以上的
      土地，我們才會核准其開發案。捐地比例由申請人自行提
      出規劃，一定要30% 以上，至於多少比例由申請人自行提
      出。整個順安都市計劃的住宅區、商業區要參加整個開發
      計劃才可以，本案是住宅區，如果參加整體開發計劃，自
      行擬定開發計劃，都市計劃委員會審議通過後，在完成公
      共設施捐地後就可以建築，原有的建築物也可以以個別開
      發方式參加，系爭土地大部分是空地，只能當作法定空地
      使用，所以系爭土地才參加整體開發計劃。該地區也有原
      有住宅繼續使用，若原有建物之增改建，就必須參加開發
      ，也是有個別開發及整體開發兩種方式等語。另證人己○○到院證述：我是擔任宜蘭縣政府建設局城鄉計畫課課長
      ，系爭土地要不要參加集體開發，取決於於土地所有權人
      ，本案原來是農舍，如果不參加開發的話，可以依照原來
      農舍的規定使用，系爭土地於81年已經變更為住宅區，本
      來是要辦理市地重劃，到89年整個都市計劃改變，變更為
      開發許可，按照都市計劃規定，要提供一定的比例的公共
      設施，若土地所有權人不參加開發的話，就依照原來的使
      用方式繼續使用。申請人如果不以系爭土地申請，可以其
      他土地合併申請，要用哪幾筆土地申請是由申請人決定等
      語。
  ３  綜上所述，原告與被告丙○○於82年6 月15日簽訂買賣預
      約書時，順安都市計畫之主要計畫及細部計畫雖已公告確
      定，但直到89年12月15日經宜蘭縣政府以89府建城字第13
      6928號函公告發佈實施第一次通盤檢討後，始變更得由一
      般民眾自行申請規劃開發，嗣於93年間由被告庚○○、戊○○自行將系爭土地包括在內，聯合其他土地所有權人，
      合併申請系爭開發案，且為了獲得建蔽率50%，容積率150
      %之獎勵，自行以捐地35%比例之方式提出申請。上述情事
      ，顯非原告簽約當時所能預見，而係宜蘭縣政府將都市計
      畫之管制方式變更及被告庚○○、戊○○自行決定將系爭
      土地包括在內，而以捐地35% 比例之方式合併申請系爭開
      發案，並非原告出售土地後所應負之出賣人義務，且無特
      約約定原告須受都市計畫管制方式變更及被告庚○○、戊○○事後參加系爭開發案之行為所拘束，則原告與被告丙○○間之買賣契約關係，自不受順安都市計畫捐地規定之
      拘束，要言之，此部分並非原告應負之出賣人義務之內容
      。原告主張其僅係單純出售土地，順安都市計畫之相關捐
      地規定與原告無涉等語，應屬可採。
  ４  被告雖辯稱原告與被告丙○○於買賣當時，因順安都市計
      畫區內附帶條件以市地重劃方式整體開發，有關道路用地
      及公共設施之範圍及面積無法確定，故約定該部分留待確
      定再行結算，82年7 月15日又以追認契約條件再次約明待
      將來路地明確時雙方再行找補之，則後來因順安都市計畫
      經通盤檢討變更，改為捐地35% ，系爭土地應負擔道路用
      地等公共設施用地之面積始告確定，並以此作為土地價款
      結算之依據，買賣契約自應受順安都市計畫捐地相關規定
      之拘束云云。然查：原告與被告丙○○於買賣當時，所約
      定之「路地」及事後找補之範圍，係指義成路及其拓寬部
      分，並非順安都市計畫變更後之道路用地及公共設施，已
      見前述說明，且以系爭土地參加系爭開發案及捐地35% 之
      比例，均係被告庚○○、戊○○所為，並非原告所負之出
      賣人義務，亦詳如前述，被告猶執前詞置辯，自不足採。
（四）原告與被告丙○○所保留未出售之土地面積為130坪或105
      坪？若認原告與被告丙○○間保留之土地面積為105 坪，
      則系爭土地目前登記面積為119.79 坪能否分割為105坪？
      系爭土地目前登記為119.79坪是否可歸責於原告或被告？
      系爭土地若未捐地35% ，可否辦理分割？
  １  查系爭保留範圍於原告與被告丙○○簽約時，即已約定：
      「出售土地內約105 坪不包括出售範圍內（即面臨義成路
      靠北邊土地），於過戶完成後買主應依賣主之需要隨時辦
      理分割、移轉給賣主之指定人」，此有原告提出之買賣預
      約書乙份在卷可證，且為兩造所不爭執，是被告主張原告
      與被告丙○○之買賣契約，所保留未出售之土地面積為10
      5坪而非130坪，應屬可採。
  ２  原告雖主張雙方均同意系爭保留範圍面積應大於105 坪，
      故於82年7 月15日雙方簽訂之追認契約條件中再增加25坪
      合計為130 坪，且原告與被告丙○○於82年10月23日重新
      計算買賣價款，當時協議結果道路用地為352.35坪（約11
      64.79平方公尺）、建地1184.73坪（約3916.46 平方公尺
      ）、保留地130坪（約429.75平方公尺），依照建地每坪6
      萬元、路地依公告現值加4成即每平方公尺8,400元計算，
      總價款為80,868,036元，經原告讓步以79,256,100元為協
      議成交價格，可知被告丙○○給付之價款中並未包括130
      坪之保留土地價款云云。然查：該追認契約條件係記載：
      雙方於82年7 月15日言明因承購本土地所被佔用路地面積
      不詳，故雙方同意暫時保留150 萬元正（即25坪）待將來
      路地明確時雙方再行找補之。其所以保留150 萬元（即25
      坪）明顯係針對範圍不明確之「路地」而言，故由被告丙○○暫時扣除以建地每坪6萬元計價之金額150萬元為保留
      款，待路地範圍明確後雙方再行核算計價，但該路地部分
      仍屬買賣契約之範圍內，而非排除於買賣契約之範圍外。
      此與原本即非屬買賣契約範圍內之系爭保留範圍係針對原
      告出售土地前已先興建之農舍所占用之基地，要屬二事，
      況原告已興建之農舍占用之基地位置及面積早於原告與被
      告丙○○成立買賣契約關係時即屬確定，兩造既然均未主
      張農舍事後有增建而擴大占用基地之情形，自無將系爭保
      留範圍從已確定之105坪增加為130坪之理，原告徒以「保
      留」二字即指系爭保留範圍應再增加25坪而為130 坪云云
      ，顯有違誤。另原告與被告丙○○於82年10月23日簽訂之
      協議書中，並無註明如何達成協議之計算標準，被告亦否
      認原告上述主張並辯稱25坪價款已計入退還款中，此部分
      原告並未再進一步舉證，則原告藉此主張系爭保留範圍應
      為130坪云云，亦不足採。
  ３  至兩造爭執：若認原告與被告丙○○間保留之土地面積為
      105坪，則系爭土地目前登記面積為119.79 坪能否分割為
      105坪？系爭土地目前登記為119.79 坪是否可歸責於原告
      或被告？系爭土地若未捐地35% ，可否辦理分割？查上開
      關於系爭土地能否另行分割及如何分割之爭執部分，因被
      告庚○○、戊○○與原告間並無債務承擔之關係，已如前
      述，亦無其他法律關係可認原告對於被告庚○○、戊○○
      有任何直接之請求權，是原告請求被告庚○○、戊○○移
      轉登記系爭土地所有權及不足部分由被告丙○○予以賠償
      之先位之訴，已無理由。本件僅剩下原告對於被告丙○○
      請求債務不履行損害賠償之備位之訴是否有理由之爭執，
      故上述就系爭土地能否辦理分割及如何分割之部分，並不
      影響本件之勝敗，本院認兩造就此部分之相關主張及舉證
      已無予以說明之實益，併此敘明。
（五）原告與被告丙○○間買賣土地之價款是否已經結清？是否
      須待順安都市○○○○道路面積始得確定？又如認須待順
      安都市○○○○道路面積確定，則被告丙○○主張在原告
      返還溢收之價金前行使同時履行抗辯是否有理由？又被告
      戊○○、庚○○主張在被告丙○○賠償捐地損失前對被告
      丙○○或原告行使同時履行抗辯是否有理由？
  １  查原告與被告丙○○間就買賣預約書中路地之面積嗣後發
      生爭議，先於82年7 月15日雙方簽訂之追認契約條件中，
      約定被告丙○○暫時保留25 坪計150萬元之價款未給付，
      後於82年10月7 日由被告丙○○向台灣宜蘭地方法院檢察
      署具狀告訴原告涉嫌詐欺犯行，嗣於82年10月23日雙方簽
      訂協議書，由原告退還12,354,300元，被告丙○○則給付
      現金3,300萬元，原告並退還原先被告丙○○交付面額45,
      354,300元之6張支票，被告丙○○則於偵訊時表示已達成
      和解不想追究，而經該署檢察官以82年度偵字第3205號為
      不起訴處分在案之事實，此有原告提出之82年7 月15日追
      認契約條件之記載、82年10月23日之協議書各乙份為證，
      並經本院調閱原告涉嫌詐欺之台灣宜蘭地方法院檢察署82
      年度偵字第3205號偵查卷宗審核屬實。是原告及被告丙○○顯然已就買賣關係之路地面積多寡導致買賣價款之爭議
      達成和解，上開協議書應認為屬於和解契約之性質，依照
      民法第737 條規定，和解有使當事人所拋棄之權利消滅及
      使當事人取得和解契約所訂明權利之效力，原告與被告丙○○已就買賣之價款達成最後之共識，則原告主張原告與
      被告丙○○間買賣土地之價款已經結清等語，應屬實在。
  ２  被告雖辯稱買賣價款須待順安都市○○○○道路面積確定
      始能結算，且現在因順安都市計畫變更，改以捐地35% 之
      比例開發，被告蒙受損失，原告享有利益，核算後原告尚
      應退還被告丙○○14,120,648元，在原告返還溢收之價金
      前主張同時履行抗辯云云，惟查：原告與被告丙○○間之
      買賣契約關係，不因宜蘭縣政府事後變更計畫及被告自行
      決定將系爭土地包括在內以捐地35% 之比例合併申請開發
      而受到順安都市計畫捐地規定之拘束，已詳如前述，且原
      告與被告丙○○間之買賣價款亦因達成和解而已經結算完
      畢，亦見上開說明，是被告前述辯解，並無依據，被告丙○○主張原告未返還溢收價款前得主張同時履行抗辯云云
      ，顯不足採。又被告戊○○、庚○○既然與原告間並無直
      接之法律關係，即便被告戊○○、庚○○與被告丙○○間
      就系爭土地有所糾紛，亦屬被告間之問題，與原告無涉，
      併此敘明。
（六）原告主張被告戊○○、庚○○移轉系爭土地所有權是否有
      理由？原告主張被告丙○○給付60萬元是否有理由？如認
      無理由，原告主張被告丙○○給付損害賠償金780 萬元是
      否有理由？
  １  查被告庚○○、戊○○與原告間並無債務承擔之關係，亦
      無其他法律關係可認原告對於被告庚○○、戊○○有任何
      直接之請求權，是原告請求被告庚○○、戊○○移轉登記
      系爭土地所有權及不足部分由被告丙○○予以賠償之先位
      之訴，並無理由，前已敘明。
  ２  按因可歸責於債務人之事由，致給付不能者，債權人得請
      求損害賠償，民法第226條第1項定有明文。被告丙○○依
      約負有將系爭保留範圍即105 坪部分，按照原告之請求辦
      理分割後移轉所有權登記給原告之指定人之給付義務，為
      兩造所不爭執，而系爭土地現已移轉登記為被告庚○○、
      戊○○所有，原告對於被告庚○○、戊○○並無直接之請
      求權，且依被告庚○○、戊○○之主張，彼等因與被告丙○○間發生爭執，故無法配合被告丙○○辦理系爭土地之
      分割及所有權移轉登記事宜，是被告丙○○對於原告所負
      之前述給付義務，顯然已構成給付不能之情形，且此係被
      告丙○○將系爭土地辦理所有權移轉登記給被告庚○○、
      戊○○所造成，自屬可歸責於被告丙○○之事由。則原告
      就系爭保留範圍即105 坪部分請求債務不履行之損害賠償
      ，依照原告與被告丙○○約定之建地價值每坪6 萬元計算
      所受損害，被告丙○○應給付原告之損害賠償金額為630
      萬元。原告以130坪計算請求780萬元云云，逾越上開應予
      准許之部分，自屬未洽。
  ３  至被告雖辯稱系爭土地上係因原告建有農舍及違章建築，
      必須依順安都市計畫規定，將系爭土地分割為119.79坪，
      否則無法為整體開發，此乃可歸責於原告之事由，被告丙○○並無債務不履行之情事云云，然查：被告丙○○早已
      知悉存在於系爭土地上之系爭保留範圍即農舍占有之基地
      部分，將來必須依照原告之請求辦理分割後移轉所有權登
      記，然被告丙○○卻將系爭土地移轉給被告庚○○、戊○○，而後被告庚○○、戊○○自行決定將系爭土地包括在
      內以捐地35% 之比例合併申請開發，迄今被告丙○○仍無
      法履行上開給付義務，就原告與被告丙○○間之買賣契約
      關係而言，顯然屬於可歸責於被告丙○○之事由，被告丙○○上開辯解，要屬卸責之詞，自不足採。又被告丙○○
      辯稱縱然原告得請求賠償，經核算後原告尚應退還被告丙○○14,120,648元及返還不當得利3,393,400 元，依法主
      張抵銷云云，但查：原告與被告丙○○就買賣價款業已達
      成和解，詳如前述，原告並無積欠被告丙○○買賣之價款
      ，而將系爭土地包括在內以捐地35% 之比例合併申請開發
      ，亦非原告所為，且屬違反其意願，並無所謂被告丙○○
      之損失而由原告得利之情事，是被告丙○○前開辯解，於
      法無據，並無理由。
五、綜上，本件原告依據買賣契約及債務承擔之法律關係，請求
    被告戊○○、庚○○應將系爭土地所有權移轉登記予原告，
    並依債務不履行損害賠償之法律關係請求被告丙○○給付60
    萬元之先位之訴，並無理由，均應予以駁回。另原告依據債
    務不履行損害賠償之法律關係，請求被告丙○○給付630 萬
    元及自起訴狀繕本送達之翌日即95年1 月24日起至清償日止
    ，按年息5%計算之利息，為有理由，應予准許，逾此部分之
    請求，則屬無理由，應予駁回。就原告備位之訴勝訴之部分
    ，原告及被告丙○○分別陳明願供擔保請求准予假執行或免
    為假執行，經核均無不合，爰各酌定相當之擔保金額併予准
    予之。原告備位之訴敗訴部分，其假執行之聲請亦因訴之駁
    回而失所附麗，應併予駁回。本件訴訟費用，包括裁判費78
    ,220元及證人丁○○、己○○2人之旅費共1,000元，合計為
    79,220元，因原告先位之訴全無理由，備位之訴部分有理由
    ，其應負擔之訴訟費用額按比例計算為47,532元，其餘31,6
    88元則由被告丙○○負擔。又本件事證已臻明確，兩造其餘
    主張及攻擊防禦方法，核與判決結果無影響，爰不一一論述
    ，併此敘明。
六、訴訟費用負擔之依據：民事訴訟法第79條。
中　　華　　民　　國　　96　　年　　5 　　月　　11　　日
                  臺灣宜蘭地方法院民事庭
                      法　官　林俊廷
正本與原本無異。
如不服本判決須於判決送達後20日內提出上訴狀（須附繕本）。
中　　華　　民　　國　　96　　年　　5 　　月　　11　　日
                      書記官　陳蒼仁
